【裁判字號】    99,交抗,1031
【裁判日期】    990414
【裁判案由】    違反道路交通管理處罰條例
【裁判全文】
臺灣高等法院交通事件裁定            99年度交抗字第1031號
抗  告  人
即處分機關  交通部公路總局新竹區監理所桃園監理站
受處分人    甲○○
上列抗告人即處分機關因違反道路交通管理處罰條例案件，不服
臺灣桃園地方法院，中華民國99年2 月26日所為裁定（99年度交
聲字第163 號），提起抗告，本院裁定如下：
    主  文
抗告駁回。
    理  由
一、原裁定意旨略以：異議人即受處分人（下稱異議人）甲○○
    於民國97年10月28日晚間11時24分許，駕駛車牌號碼ZWF-67
    8 號輕型機車，行經桃園縣龜山鄉○○○路與忠義路口時，
    為桃園縣政府警察局交通隊警員舉發「酒後駕車，經警攔查
    施以酒測值為1.01mg/l，超過標準值0.25mg/l，顯係酒駕」
    ，並掣發桃警局交字第DB0000000 號舉發違反道路交通管理
    事件通知單（下稱舉發通知單），原處分機關即交通部公路
    總局新竹區監理所桃園監理站爰依道路交通管理處罰條例第
    35條第1 項第1 款、第24條及違反道路交通管理事件統一裁
    罰基準及處理細則第41條、第43條、第44條、第67條規定，
    裁處罰鍰新臺幣（下同）4 萬5,000 元，及吊扣駕駛執照12
    月，並施以道路交通安全講習等語（處分案號：99年1 月11
    日所為之桃監裁罰字第裁52－DB0000000 號）。
二、聲明異議意旨略以：伊確實有於上揭時地酒駕違規行為，然
    該行為業經臺灣桃園地方法院檢察署檢察官為緩起訴處分，
    並已支付國庫4 萬元，顯係一事二罰等語。
三、原法院經調查後，認受處分人即異議人確有在上開時、地，
    因違反酒後駕駛車輛，經測試呼氣中酒精濃度超過規定標準
    之違規行為，原處分機關依道路交通管理處罰條例第35條第
    1 項第1 款規定，裁處吊扣異議人駕駛執照12個月及施以道
    路交通安全講習之其他種類行政裁罰部分，於法並無不合。
    惟原處分裁處異議人罰鍰4 萬5,000 元之行政裁罰部分，有
    違行政罰法第26條第2 項之「一事不二罰」之規定，即難認
    為允當，應認異議人此部分之異議為有理由，惟本案乃一個
    交通違規行為，罰鍰處分、吊扣駕駛執照及應接受道路交通
    安全講習部分無從區分，從而，應認異議人提起本件異議為
    有理由，本院自應將原處分撤銷，自為裁罰異議人甲○○汽
    車駕駛人，駕駛汽車經測試檢定酒精濃度超過規定標準，吊
    扣輕型機車駕駛執照壹年，並施以道路交通安全講習，以期
    適法等語。
三、處分機關不服原法院裁定，提起抗告意旨略以：按行政罰法
    第26條所謂「依刑事法律」應指依罪刑法定主義及刑事法律
    正當程序運作完成始足當之，刑事制裁會留下紀錄，工作權
    可能會受到一部分限制。『緩起訴』者乃附條件的不起訴處
    分，亦即不起訴的一種，此觀諸刑事訴訟法第256 條規定自
    明，雖行為人受緩起訴處分時已依檢察官指示之負擔條件支
    付緩起訴處分金5 萬元情形，惟其係檢察官為緩起訴處分時
    依刑事訴訟法第253 條之2 第1 項規定對被告所為之指示及
    課予之負擔，係一種特殊的處遇措施，核其性質，乃屬特殊
    之處遇，既非刑罰制裁，自不發生一行為二罰之問題。是以
    ，本件本所依行政罰法第26條第2 項規定，依違反行政法上
    義務規定裁處之，應無違誤。為維護道路交通管理目的及公
    平性，請求本院將原裁定免罰部分撤銷，並請自為裁定罰鍰
    5000元云云。
四、本院查：
（一）按「一行為同時觸犯刑事法律及違反行政法上義務規定者
      ，依刑事法律處罰之。但其行為應處以其他種類行政罰或
      得沒入之物而未經法院宣告沒收者，亦得裁處之。前項行
      為如經不起訴處分或為無罪、免訴、不受理、不付審理之
      裁判確定者，得依違反行政法上義務規定裁處之。」行政
      罰法第26 條定有明文，其所揭示的「一事不二罰」原則
      ，探究其立法目的，無非以一行為同時觸犯刑事法律及違
      反行政法上義務規定時，由於刑罰與行政罰同屬不法行為
      的制裁，而刑罰的懲罰作用較強，依刑事法律處罰即足資
      警惕，且刑事法律處罰，由司法機關依法定程序為之，較
      符合正當法律秩序，應予優先適用，實無一事二罰再處以
      行政罰的必要；惟罰鍰以外的沒入或其他種類行政罰，因
      兼具維護公共秩序作用，為達行政目的，行政機關仍得併
      予裁處。又「其他種類行政罰」，係指違反行政法上義務
      應受「裁罰性」的「不利處分」而言。依行政罰法第2條
      規定，應包括限制或禁止行為的吊扣證照處分及警告性的
      講習處分。是汽車駕駛人經測試檢定酒精濃度超過規定標
      準之行為，如同時涉犯刑法第185條之3之公共危險罪嫌，
      依上開行政罰法第26條第1項規定，道路交通主管處罰機
      關除得依該條項但書規定處以其他種類行政罰（例如吊扣
      駕駛執照）外，應由管轄之地方法院檢察署依刑事案件程
      序處理，嗣後如無行政罰法第26條第2項所規定之經不起
      訴處分或為無罪、免訴、不受理、不付審理之裁判確定等
      事由，即不得依道路交通管理處罰條例第35條第1項第1款
      規定裁處行為人罰鍰之行政罰。
（二）再按「觸犯刑事法律之犯罪行為，除得經檢察官之起訴，
      並由法院審理後，為有罪科刑、無罪、免訴、不受理、不
      付審理之裁判外，如檢察官認該行為所涉為死刑、無期徒
      刑或最輕本刑3年以上有期徒刑以外之罪，於參酌刑法第
      57條所列事項及公共利益之維護，認以緩起訴為適當者，
      得定1年以上3年以下之緩起訴期間為緩起訴處分」刑事訴
      訟法第253 條之1亦有明文，就要件言，緩起訴基本上係
      認被告有犯罪嫌疑，而暫緩起訴，並得課被告予一定之負
      擔或指示（同法第253條之2第1項），此與不起訴處分係
      因犯罪嫌疑不足或其他原因（同法第252條、第253條），
      且不得附條件或負擔，顯有不同。又經檢察官為「緩起訴
      」處分者，於「緩起訴」之猶豫期間內，檢察官可對其持
      續觀察，若認其顯無反省警惕之情或根本欠缺反省警惕之
      能力（即符合刑事訴訟法第253條之3第1項所列3款情形）
      者，得依職權或依告訴人之聲請，將「緩起訴」處分撤銷
      ，並依法追訴，亦即在緩起訴處分之猶豫期間內，刑事訴
      追程序仍未終局確定，此與不起訴處分確定後，刑事訴追
      程序終結，檢察官原則上不得就同一行為再行起訴之法律
      效果迥異。而上開行政罰法第26條第2項既未明列「緩起
      訴處分」，本不宜擴張解釋，且緩起訴處分性質上亦與不
      起訴處分不同，自無適用行政罰法第26條第2項規定之餘
      地。從而，經檢察官為緩起訴處分之行為，如同時違反行
      政法上義務之規定，因已有刑事處罰，此時行政機關若另
      行行政裁罰，無異一罪二罰，因此參酌行政罰法第26 條
      之立法意旨，違反行政法上義務之行為，若同時亦經檢察
      官另為緩起訴處分時，行政機關應不得就同一行為，再為
      與刑罰相類之罰鍰處分。
（三）經查，本件受處分人因同一事實，業經臺灣桃園地方法院
      檢察署檢察官以97年度偵續字第329 號為緩起訴處分，緩
      起訴期間為2 年（98年1 月12日至100 年1 月11日止），
      並命受處分人應於緩起訴確定後6 月內，向國庫支付4 萬
      元，並將依職權送再議，嗣經臺灣高等法院檢察署駁回再
      議之聲請確定，受處分人並已於98年3 月17日繳納完畢等
      情，有臺灣桃園地方法院檢察署緩起訴處分書及國庫收據
      各1 份附卷可稽。是受處分人已依檢察官命令繳納4 萬元
      予國庫，此固非刑法所定刑罰之種類，然已對受處分人名
      譽、心理產生相當制約並影響被告之財產等權益，亦應可
      實質該當行政罰法第26條第1 項「依刑事法律」之處罰。
      是原處分機關依道路交通管理處罰條例第35條第1 項第1
      款規定，對受處分人上開酒後駕車之違規行為予以裁罰時
      ，除其行為應處以其他種類行政罰即吊扣駕駛執照1 年，
      施以道路交通安全講習部分，仍得予以裁處外，就受處分
      人違反行政法上義務而受罰鍰4萬5,000元部分，依首揭行
      政罰法第26條第1項前段規定，即應依刑事法律處罰之，
      不得再依上開道路交通管理處罰條例等規定裁罰之。
五、原審以原處分機關罰鍰之裁處，有違一事不兩罰之規定，而
    予撤銷，核無不合。從而，抗告意旨認可再行裁罰，難認有
    理由，應予駁回。
六、據上論結，應依道路交通案件處理辦法第26條，刑事訴訟法
    第412 條，裁定如主文。
中    華    民    國    99    年    4     月    14    日
                  刑事第九庭審判長法  官  陳貽男
                                  法  官  楊炳禎
                                  法  官  周盈文
以上正本證明與原本無異。
不得再抗告。
                                  書記官   張郁琳
中    華    民    國    99    年    4     月    14    日

司法院資訊處製作；財團法人民間司法改革基金會備份。
